臺灣臺中地方法院民事判決
111年度訴字第2331號
原      告  林景華  



被      告  林清池  
            林朝卿  
            林朝明  
上列當事人間請求分割共有物事件，本院於民國111年10月25日
言詞辯論終結，判決如下：
    主      文
兩造共有如附表一所示之土地及其上建物應予變賣，所得價金由
兩造按附表二所示之應有部分比例分配。
訴訟費用由兩造依附表二應有部分比例欄所示比例負擔。
    事實及理由
一、原告起訴主張：坐落臺中市○○區○○○○段000○000地號土地及
    其上同段98建號建物（即門牌號碼為臺中市○○區○○路000○0
    號，下稱系爭房地），均登記為兩造所共有，應有部分比例
    詳如附表二所示。又系爭房地並無依物之使用目的不能分割
    之情形，且兩造間亦未訂有不分割之契約，而兩造間復未能
    達成分割協議，是原告請求為裁判分割，符合法律規定，應
    予准許。又系爭房地屬獨棟透天建物（該基地即為系爭430
    、611地號；惟系爭611地號土地已於民國84年11月15日經政
    府徵收為交通用地）及另一未辦保存登記建物（基地為系爭
    429地號土地），各該建物均各僅有一出入口得以進出，若
    採原物分割方式，將造成各共有人使用上之困難與不便，爰
    依民法第824條第2項第2款前段規定請求變價分割，並以價
    金分配予各共有人。並聲明：如主文所示。
二、被告部分：
　㈠被告林清池、林朝卿均當庭表示同意原告所提之變價分割方
    案（見本院卷第174頁）。嗣被告林清池於民國111年11月3
    日提出聲請狀表明系爭房屋目前由林清池及其家人居住使用
    ，如採變價分割將嚴重影響其與家人居住問題，故僅就系爭
    429地號土地變價分割即可等語。
　㈡至於被告林朝明則當庭陳稱本件應如何分割尚在考慮中等語
    （見本院卷第174頁）。　　　
三、本院得心證之理由：
　㈠按各共有人，除法令另有規定外，得隨時請求分割共有物；
    又共有物之分割，依共有人協議之方法行之；分割之方法不
    能協議決定者，法院得因任何共有人之請求，命為下列之分
    配：一、以原物分配於各共有人。但各共有人均受原物之分
    配顯有困難者，得將原物分配於部分共有人。二、原物分配
    顯有困難時，得變賣共有物，以價金分配於各共有人；或以
    原物之一部分分配於各共有人，他部分變賣，以價金分配於
    各共有人；以原物為分配時，如共有人中有未受分配，或不
    能按其應有部分受分配者，得以金錢補償之。民法第823條
    第1項前段、第824條第1項、第2項、第3項分別定有明文。
    經查，本件原告主張系爭房地為兩造所共有，而各共有人之
    應有部分比例詳如附表二之「應有部分比例」欄所示，又系
    爭房地並無不能分割之情形，且兩造間亦未訂有不分割之契
    約，惟兩造就系爭房地之分割方法無法達成協議等情，業據
    其提出系爭土地及建物登記第一類謄本（見本院卷第77至87
    頁）、系爭土地地籍圖（見本院卷第33頁）、系爭房地現況
    照片（見本院卷第159、161頁）及戶籍謄本等件為證，又被
    告林清池、林朝卿已分別於111年10月25日言詞辯論期日到
    庭表明同意採用變價分割等語（見本院卷第174頁），已如
    前述。是原告上揭訴請分割系爭房地之事實，依上開規定，
    自無不合，應予准許。
　㈡次按分割共有物，究以原物分割或變價分配其價金，法院應
    斟酌當事人之聲明、共有物之性質、經濟效用及全體共有人
    利益等，公平裁量，不受共有人主張之拘束。又法院於裁判
    分割時，得將原物分配於各共有人，但原物分配顯有困難時
    ，得變賣共有物，以價金分配於各共有人，民法第824條第2
    項第2款定有明文。而所謂原物分配有困難，係指共有物性
    質上不能以原物分配或以原物分配有困難之情形，例如共有
    物本身無法為原物分割，或雖非不能分割，然分割後將顯然
    減損其價值或難以為通常使用（最高法院98年度台上字第22
    3號判決意旨參照）。經查，系爭房地乃獨棟透天三層樓建
    物，另有一增建之未辦保存建物（鐵皮屋），目前係由被告
    林清池、林朝卿居住使用，此有前開土地、建物登記第一類
    謄本、地籍圖謄本及現場照片等件足憑（見本院卷第77頁至
    第87頁、第33頁、159、161頁）。爰審酌系爭房地僅有單一
    出入口，若將該建物按不同樓層予以分割，則分得上層建物
    之人，因無獨立之對外出入口，勢必得經由他人所分得之下
    層建物始得出入，除導致下層建物於扣除必要之出入空間後
    所能使用之剩餘空間益形狹小外，日後更會因出入及使用關
    係而形成上、下層建物所有人間之不便及衝突，而難期得分
    層妥適使用；加以上、下層建物另有價值上之落差，復兩造
    當庭除被告林朝明外均表明同意變價分割，已如前述。故本
    院認如將系爭房地變賣，以所得價金分配予共有人，經由市
    場行情決定系爭房地之價值，不僅可避免兩造對系爭房地目
    前客觀市價之疑慮，並可保持系爭房地之完整利用及經濟效
    用，且將來執行法院依變價分割判決拍賣系爭房地時，若原
    告或被告對系爭房地已有使用規劃或有特殊感情，則其非不
    得與其他共有人磋商買受，或參酌民法第824條第7項規定，
    於強制執行拍賣程序中應買或承買之，或俟第三人得標買受
    ，再依上開規定行使優先承買權，買受系爭房地。是以，本
    院認將系爭房地予以變價分割，應屬最為妥適之分割方法。
　㈢至於被告林清池於言詞辯論終結後再具聲請狀表明應將除系
    爭429地號土地外之系爭房地分由被告林清池單獨取得，並
    以金錢補償原告及其餘被告云云，然查，被告林清池就系爭
    房地僅有應有部分1/4，且並未獲得其餘共有人之同意，嗣
    後恐有補償金額之爭議等情，而經由變價分割方式，被告林
    清池亦可與其他共有人磋商買受，或參酌民法第824條第7項
    規定，於強制執行拍賣程序中應買或承買之，或俟第三人得
    標買受，再依上開規定行使優先承買權，買受系爭房地，附
    此敘明。　
四、綜上所述，本院斟酌上情，認原告起訴請求將兩造所共有之
    系爭房地予以變賣，所得價金按如附表二所示之應有部分比
    例分配，合於民法第823條第1項前段及第824條第2項第2款
    規定，為有理由，應予准許。至於被告林清池另具狀聲請再
    開辯論云云，本院認核無必要，併此敘明。
五、末按因共有物分割事件涉訟，由敗訴當事人負擔訴訟費用顯
    失公平者，法院得酌量情形，命勝訴之當事人負擔其一部，
    民事訴訟法第80條之1定有明文。查本件為共有物分割事件
    ，在性質上並無訟爭性，縱令兩造互易其地位，裁判結果仍
    無不同，故令被告負擔全部費用顯失公平，本院審酌兩造之
    情形，認訴訟費用宜由兩造各依如附表二即就系爭房地之原
    應有部分比例分擔，方屬事理之平，爰諭知如主文第二項所
    示。
六、據上論結，本件原告之訴為有理由，依民事訴訟法第80條之
    1，判決如主文。
中　　華　　民　　國　　111 　年　　11　　月　　18　　日
                  民事第六庭    法  官  夏一峯
上正本係照原本作成。
如對本判決上訴，須於判決送達後20日內向本院提出上訴狀。如
委任律師提起上訴者，應一併繳納上訴審裁判費。
中　　華　　民　　國　　111 　年　　11　　月　　18　　日
                                書記官  陳建分
　　　　　　　　　　　　　　　　
附表一
土地部分         編號 土地坐落      地   目  面   積  權 利 範 圍  縣市 鄉鎮市區 段  小段  地 號   平方公尺 林景華：1/4 林清池：1/4 林朝卿：1/4 林朝明：1/4 1 臺中市 烏日區  五張犁東    429   152.73  2 臺中市 烏日區  五張犁東    430   149.99      同上 

建物部分       編號 建號 基地座落 建築式樣主要建築材料及房屋層數 建物面積 (平方公尺)   權    利  範    圍   建物門牌  樓層面積 合計 附屬建物面積  1 臺中市○○區○○○○段00○號 臺中市○○區○○○○段000○000地號土地 3層樓鋼筋混凝土造 1層：88.29 2層：88.29 3層：88.29 屋頂突出物：13.72 總面積：278.59 陽台：8.32 林景華：1/4 林清池：1/4 林朝卿：1/4 林朝明：1/4   臺中市○○區○○路000○0號     
附表二：
編號   共有人  應有部分比例   1   林景華     1/4   2   林清池     1/4   3   林朝卿     1/4   4   林朝明     1/4    合   計     1/1